【裁判字號】    95,上易,115
【裁判日期】    950919
【裁判案由】    給付借款
【裁判全文】
臺灣高等法院臺南分院民事判決  95年度上易字第115號
上  訴  人
即  原  告  甲○○○
訴訟代理人  蘇 慶 良  律師
上  訴  人
即  被  告  戊 ○ ○
被上訴人
即  被  告  丁 ○ ○
上列二人共同
訴訟代理人  汪 玉 蓮  律師
複 代 理人  乙 ○ ○  住嘉.
上列當事人間請求給付借款事件，上訴人對於民國95年2月22日
臺灣嘉義地方法院第一審判決（93年度訴字第677號）提起上訴
，本院於95年9月5日言詞辯論終結，判決如下：
    主  文
原判決關於命上訴人戊○○給付超過新台幣十九萬七千四百元本
息部分，及該部分假執行之宣告，暨命上訴人戊○○負擔訴訟費
用之裁判均廢棄。
前開廢棄部分，上訴人甲○○○在第一審之訴及假執行之宣告均
駁回。
上訴人戊○○其餘上訴駁回。
上訴人甲○○○上訴駁回。
第一審關於命上訴人戊○○負擔訴訟費用部分，及第二審訴訟費
用關於戊○○上訴部分，由上訴人戊○○負擔二分之一，餘由上
訴人甲○○○負擔。第二審訴訟費用關於甲○○○上訴部分，由
上訴人甲○○○負擔。
    事實及理由
一、上訴人甲○○○（即原審原告）起訴主張：
  (一)上訴人戊○○及被上訴人丁○○二人係夫妻，以發給工資為
    由，於民國88年4月13日向伊借款新臺幣（下同）394,800元
    ，並囑伊匯入被上訴人丁○○銀行帳戶。上訴人戊○○及被
    上訴人丁○○二人使用上開借款，應負共同償還之責。爰依
    消費借貸關係，請求被上訴人丁○○與上訴人戊○○共同給
    付394,800元，及自94年3月3日起，至清償日止，按週年利
    率5%計算之利息之判決。原審認上訴人甲○○○與被上訴人
    丁○○間並無消費借貸關係，就伊向丁○○請求部分，為伊
    敗訴之判決，即有未洽，爰提起上訴。【原判決命上訴人戊
    ○○應給付上訴人甲○○○394,800元，及自民國94年3月3
    日起，至清償日止，按週年利率5%計算之利息。並駁回上訴
    人甲○○○其餘之請求。上訴人戊○○則就其敗訴部分全部
    提起上訴。上訴人甲○○○則亦就其敗訴部分（即對於被上
    訴人丁○○之請求）提起上訴】
  (二)聲明：
    1.上訴聲明：
      (1)原判決對上訴人不利部分廢棄。
      (2)被上訴人丁○○應與上訴人即原審共同被告戊○○共同
        給付上訴人甲○○○394,800元，及自民國94年3月3日
        起至清償日止，按週年利率5%之利息。
    2.答辯聲明：上訴人戊○○之上訴駁回。
二、被上訴人丁○○與上訴人戊○○（該二人為原審共同被告）
    則以：
  (一)、被上訴人丁○○：伊未向上訴人甲○○○借款。
  (二)、上訴人戊○○：
    1.上訴人甲○○○於88年間與其夫即訴外人松下芳明共同經
      營陽友股份有限公司（下稱陽友公司），上訴人甲○○○
      得知伊投資股票獲利，於同年4月間伊欲買入股票時，因
      甲○○○未開立證券存戶，甲○○○即委託伊代購股票，
      並將購股價金394,800元，於同年月13日匯入伊以丁○○
      名義於中國信託銀行嘉義分行（下稱中國信託銀行）所開
      立之證券帳戶，而由伊買賣股票賺取差價。故系爭394,80
      0元款項係上訴人甲○○○購股價金而非借款。
    2.伊受上訴人甲○○○之託，以系爭394,800元款項為其購
      買京華證券之股票（88年4月14日購入京華證券股票10 張
      ，共302,430元；94年4月16日購入京華證券股票3張，共
      92,231元），嗣於88年5月6日伊出售股票獲利，即於同年
      月13日領出現金82萬元，其中一部分現金交予甲○○○與
      其結清上開購股價金及獲利。
    3.由於上訴人戊○○及甲○○○間，另有他筆20萬及25萬之
      借款，彼此間之債權債務（包含上開股款）截至93年3、4
      月止，僅餘5萬元之欠款。而上訴人甲○○○約於93年3、
      4月間至被上訴人丁○○娘家，要求清償餘款5萬元，被上
      訴人當場交付甲○○○同額現金，故系爭394,800元款項
      債務業因清償而消滅等語，資為抗辯。原審為伊敗訴判決
      ，應有違誤，爰提起上訴。
  (三)聲明：
    1.上訴人戊○○上訴聲明：
      (1)原判決對上訴人戊○○不利之部分廢棄。
      (2)上開廢棄部分，被上訴人甲○○○在原審之訴及其假執
        行之聲請均駁回。
    2.被上訴人丁○○答辯聲明：上訴駁回。
三、上訴人甲○○○主張其於88年4月13日匯394,800元入被上訴
    人丁○○在中國信託銀行之帳戶乙節，為上訴人戊○○及被
    上訴人丁○○所不爭執，並有匯款單在卷為憑（見原審附民
    卷第5頁），堪信為真實。至於甲○○○主張戊○○與丁○
    ○未清償該筆394,800元借款，該二人則以前詞置辯。是本
    件應審究應為：(1)系爭394,800元債權債務關係究係存在於
    戊○○、丁○○二人與甲○○○間，或僅存在戊○○與甲○
    ○○間？(2)系爭款項究為借款或係代為購股價金？(3)系爭款
    項是否已全部清償？茲查：
  (一)系爭394,800元債權債務關係究係存在於戊○○、丁○○二
    人與甲○○○間，或僅存在戊○○與甲○○○間？
    經查上訴人戊○○於原審曾以證人身份（原僅丁○○為被告
    ，嗣於94年3月2日始追加戊○○為被告）證述：「我叫原告
    （即上訴人甲○○○）匯20萬元、394,800元給我，一筆是
    借給我，一筆是原告購股價金，因我自己股票交易均以被告
    （即被上訴人）丁○○帳戶為之，故叫原告匯入被告丁○○
    帳戶」等語（見原審卷第30、31頁），核與上訴人甲○○○
    於原審多次自陳係上訴人戊○○向伊要求借款，並要其將系
    爭款項匯入之丁○○帳戶等語相符（見原審卷第18、19、33
    頁），足見被上訴人甲○○○匯款之基礎原因關係，不論係
    借款或委託購買股票而支付股款均係存在於上訴人甲○○○
    與上訴人戊○○之間，而與被上訴人丁○○應屬無涉。雖上
    訴人甲○○○又主張被上訴人丁○○應負表見代理人之授權
    人責任等語，然參諸上訴人甲○○○及戊○○之前揭所述，
    戊○○從未表示伊為丁○○之代理人，實無所謂丁○○知他
    人表示為其代理人而不為反對之表示；丁○○更無由其行為
    表示以代理權授與戊○○之情事，即無丁○○應負授權人責
    任可言。是上訴人甲○○○前揭表見代理之主張，顯非可取
    。系爭款項既自始即由戊○○以自己名義出面向甲○○○洽
    談，僅係借用丁○○之帳戶指示上訴人甲○○○匯款之用，
    則系爭款項之債權債務關係應存在於上訴人戊○○及甲○○
    ○間，堪可認定。
  (二)系爭款項是否為借款或係代為購股價金？
    1.按當事人主張之事實，經他造於準備書狀內或言詞辯論時
      或在受命法官、受託法官前自認者，無庸舉證。自認之撤
      銷，除別有規定外，以自認人能證明與事實不符或經他造
      同意者，始得為之。民事訴訟法第279條第1項、第3項定
      有明文。又當事人於訴訟上所為之自認，於辯論主義所行
      之範圍內有拘束法院之效力，法院自應認當事人自認之事
      實為真，以之為裁判之基礎。自認之撤銷，除別有規定外
      ，以自認人能證明與事實不符，始得為之，故自認人撤銷
      其自認者，除應向法院為撤銷自認之表示外，自須舉證證
      明其自認與事實不符。當事人自認之事實未經合法撤銷，
      自不能更為反對之主張（最高法院88年度台上字第792號
      、85年度台上字第1526號判決意旨參照）。
    2.經查，上訴人戊○○於原審陳述：「20萬元是股款。39餘
      萬是借款。（問：為何跟你94年4月6日答辯狀第二頁所稱
      20萬元是借款，39餘萬元不同？）20萬元才是股款，39餘
      萬元是借款」等語明確（見原審卷83至84頁），觀之上訴
      人戊○○經承審法官一再訊問，仍表示系爭394,800元款
      項是借款，與一時口誤之情形，顯不相同，應屬為法律上
      之自認無訛。上訴人戊○○嗣固以書狀表示撤銷自認（見
      原審卷第169頁），然據上訴人戊○○所提出之卷附丁○
      ○設於倍利國際綜合證券股份有限公司嘉義分公司客戶交
      易明細表（下稱客戶交易明細表）及丁○○存摺所示，僅
      能知悉丁○○之帳戶內有於88年4月14日、同年月16日依
      序以302,430元、307,437元買進京華證券，嗣於同年5月6
      日以813,000元賣出京華證券，並於同年月13日領出現金
      82萬元等情；至於系爭款項是否即為上訴人甲○○○委託
      上訴人戊○○代購股票之價金乙節，依上訴人戊○○所提
      之前揭證據資料，仍屬無法證明。從而上訴人戊○○既未
      能證明自認與事實不符，揆諸前揭判決意旨，上訴人戊○
      ○自認之事實未經合法撤銷，其自認仍生訴訟上之效力，
      應認上訴人甲○○○主張系爭394,800元款項係借款之事
      實，應認係屬真實。
  (三)系爭款項是否已全部清償？
    1.按請求履行債務之訴，原告就其所主張債權發生原因之事
      實，固有舉證之責任，若被告自認此項事實而主張該債權
      已因清償而消滅，則清償之事實，應由被告負舉證之責任
      ，此觀民事訴訟法第二百七十七條之規定自明（最高法院
      28年上字第1920號判例參照）。上訴人甲○○○就其所主
      張發生原因之事實（即消費借貸關係存在），固有舉證之
      責任，然上訴人戊○○既已自認此項消費借貸之事實，而
      主張該債權已因清償而消滅，則關於清償之事實，自應由
      上訴人戊○○負舉證之責任。
    2.經查：
      (1)上訴人戊○○固抗辯以伊已清償系爭394,800元借款等
        語，並提出前揭丁○○客戶交易明細表及存摺等資料，
        然觀之該資料所示，僅足證丁○○帳戶中，有於88年5
        月6日以813,000元賣出京華證券，並於同年月13日領出
        現金82萬元之事實，至上訴人戊○○是否確實以該筆82
        萬元現款，向上訴人甲○○○清償本件系爭借款，則無
        從自前揭資料中得知。
      (2)另證人宋慧絹（即丁○○之弟媳）固於原審證述，上訴
        人甲○○○曾於93年3、4月間，至證人宋慧絹家中，並
        表示戊○○與丁○○二人還欠伊5萬元等語；證人丙○
        ○（即丁○○之父）於本院亦證述相同情節（見原審卷
        第149至150頁，本院卷第57至58頁），然觀之證人宋慧
        絹對於戊○○與甲○○○間之消費借貸關係及是否已清
        償乙節，均一無所悉（見原審卷第150頁）；而證人丙
        ○○於本院審理時亦證稱，該筆5萬元款項係用以清償
        戊○○及甲○○○間之他筆25萬元之借款，核與上訴人
        於原審及本院所陳述之情節相符（見原審卷第83頁，本
        院卷第58頁）。從而，該二名證人至多僅能證明戊○○
        曾以5萬元清償其與上訴人甲○○○之他筆25萬元之借
        款，至於系爭394,800元款項是否已清償乙節，仍無法
        證明。
四、按借用人應於約定期限內，返還與借用物種類、品質、數量
    相同之物。應付利息之債務，其利率未經約定，亦無法律可
    據者，週年利率為百分之5。遲延之債務，以支付金錢為標
    的者，債權人得請求依法定利率計算之遲延利息。但約定利
    率較高者，仍從其約定利率。民法第478條前段、第203條、
    第233條第1項前段分別定有明文。又數人負同一債務或有同
    一債權，而其給付可分者，除法律另有規定或契約另有訂定
    外，應各平均分擔或分受之。民法第271條前段亦訂有明文
    。如前所述，系爭借款既為上訴人戊○○所借用，原應由戊
    ○○負清償之責，但上訴人甲○○○所為應受判決事項之聲
    明，係求為命被上訴人戊○○與被上訴人丁○○共同給付39
    4,800元及法定遲延利息之判決，依民法第271條前段規定，
    上訴人甲○○○係請求上訴人戊○○及被上訴人丁○○各給
    付197,400元及法定遲延利息。其中對戊○○197,400元本息
    部之請求，為有理由，應予准許；對丁○○之請求為無理由
    ，應予駁回。原審判決上開應准許部分，為上訴人戊○○敗
    訴之判決，並依職權宣告假執行及依聲請酌定相當之擔保金
    額為免假執行之宣告，經核並無不合，上訴人戊○○上訴意
    旨指摘原判決此部分不當，求為廢棄改判，非有理由，應予
    駁回。至原判決判命戊○○給付超過197,400元本息部分，
    已逾上訴人甲○○○聲明之範圍，屬訴外裁判，則有未洽，
    上訴人戊○○就此部分提起上訴，指摘原判決此部分不當，
    為有理由，自應由本院將原判決此部分予以廢棄，並改判如
    主文第二項所示。至原判決駁回上訴人甲○○○對丁○○部
    分及該部分假執行之聲請，經核則無不合，上訴人甲○○○
    上訴意旨指摘原判決此部分不當，非有理由，應予駁回。
五、兩造其餘爭執及舉證，於本判決之結果，已無若何之影響，
    毋庸贅論，附此敘明。
六、據上論結，本件上訴人戊○○之上訴為一部有理由，一部無
    理由，上訴人甲○○○之上訴為無理由，依民事訴訟法第45
    0條、第449條第1項、第79條、第78條，判決如主文。
中    華    民    國    95    年    9     月    19    日
                  民事第二庭    審判長法  官  丁振昌
                                      法  官  吳上康
                                      法  官  李素靖
上為正本係照原本作成。
不得上訴。
中    華    民    國    95    年    9     月    21    日
                                      書記官  林鈴香
                                                  Ｊ


司法院資訊處製作；財團法人民間司法改革基金會備份。
